臺北高等行政法院判決
　　　　　　　　　　　　　　　　　　 94年度簡字第00198號
原　　　告　甲○○
被　　　告　中央健康保險局臺北分局
代　表　人　乙○○經理）住同.
訴訟代理人　丁○○兼送達代收.
　　　　　　丙○○
上列當事人間因全民健康保險法事件，原告不服行政院衛生署中
華民國94年2月24日衛署訴字第0940000278號訴願決定，提起行
政訴訟。本院判決如下：
    主  文
原告之訴駁回。
訴訟費用由原告負擔。
    事實及理由
一、事實概要：緣被告於執行全民健康保險對象中斷投保查核作
    業時，發現原告於民國（下同）85年3月1日至86年1月18日
    有中斷投保情形，被告乃將原告暫以第6類第2目被保險人身
    分補辦加保，並核發89年5月中斷投保保險費繳款單，追溯
    補收原告中斷投保期間（85年3月至85年12月）之保險費計
    新台幣（下同）5,496元。原告未繳納上開欠費，被告乃將
    該案移送法務部行政執行署台北行政執行處（以下簡稱台北
    行政執行處）行政執行。嗣原告分別於93年6月4日及同年7
    月14日向被告請求撤銷強制執行，經被告分別以93年7月9日
    健保北承一字第0930029184號函及93年8月4日健保北承一字
    第0930036766號函回復略以，被告係依據全民健康保險法（
    下簡稱健保法）第30條及公法上5年請求權時效之相關法律
    規定所為，仍請其儘速持單繳納等語。原告不服，向全民健
    康保險爭議審議委員會申請爭議審議，經審定駁回後，提起
    訴願，亦遭駁回，遂提起本件行政訴訟。
二、原告起訴意旨略稱，本案於92年度被告已向法務部行政執行
    署撤回在案，自無被告所稱程序不合法之情事。依司法院釋
    字第472號解釋後段所述「惟有關機關仍應本於全民健康保
    險法施行時，該法第85條限期提出改制方案之考量，依本解
    釋意旨，並就保險之營運（包括承保機構之多元化）、保險
    對象之類別、投保金額、保險費率、醫療給付、撙節開支及
    暫行拒絕保險給付之當否等，適時通盤檢討改進。」，依「
    法不溯既往」原則，被告移送台北行政執行處徵收原告85至
    86年中斷保險費，無法源依據。訴願決定違背前揭解釋，稱
    僅係建議未來修法方向，並非質疑全民健康保險法之效力。
    另原告當時以眷屬身分投保配偶工作之音樂生活雜誌社，均
    依規定由該單位扣繳保費，並無審定書所稱不否認欠費。又
    原告於86年變更投保單位時，被告已實施電腦連線作業，卻
    未善盡告知有中斷之情事，致原告錯失於第一時間查證中斷
    時間，93年8月4日後查證，已人事變遷，嚴重影響權益云云
    ，聲明請求撤銷訴願決定及原處分。
三、被告答辯意旨略稱：
  (一)對於原告中斷投保期間保險費繳款單（行政處分書），被告
    業已於90年3月完成送達程序，並依法移送行政執行。原告
    未及時於保險費繳款單送達後，提供資料或提起行政救濟程
    序，已逾法定不變期間，應屬程序不合法。又原告於93年6
    月4日向被告表示對前揭中斷投保保險費繳款單之核定有異
    議，而申請撤銷該筆中斷投保保險費之移送案件，惟查其所
    接獲之通知單係台北行政執行處基於職責，所寄發給被告，
    促請其限期繳費之傳繳通知單，原告於接獲該通知單後方提
    出異議，該通知單係台北行政執行處之通知，並非被告之行
    政處分，亦屬程序不符。
  (二)本保險為強制性之社會保險，凡符合加保資格之保險對象應
    有主動加保及繳納保險費之義務，且不得中斷投保。本案經
    查原告於85年3月1日至86年1月18日期間，確曾有中斷投保
    情形，故被告依前開規定，逕為其以第6類第2目（地區人口
    ）被保險人身分，補辦自85年3月1日起加保，並核定應繳納
    中斷投保期間85年3月至85年12月之保險費，共計5,496元，
    於法洵無疑義。又保險對象之職業狀態及身分之改變，僅其
    本人知之最詳，因此全民健康保險採申報制，當保險對象由
    原投保單位轉出後，如無職業且無眷屬可依附投保時，即屬
    健保法所稱第6類第2目被保險人，應主動至戶籍所在地之鄉
    （鎮、市、區）公所辦理投保手續，再者，健保法係經立法
    院制定總統公布施行之法律，全國國民即有主動知悉及遵循
    之義務。至有關司法院釋字第472號解釋中，建議就保險之
    營運、保險對象、投保金額、保險費率等適時通盤檢討改進
    乙節，係其建議未來修法之參考方向，並非質疑本法之法律
    效力。
  (三)被告因原告未繳清本案欠費，乃於92年9月依健保法第30條
    第2項規定，將本案移送台北行政執行處行政執行，原告縱
    然對前揭中斷投保保險費繳款單之核定有異議，惟依行政執
    行法第9條第3項規定，行政執行，除法律另有規定外，不因
    聲明異議而停止執行。故本案仍繼續行政執行中，可謂依法
    有據。
  (四)對於被告依規定逕為原告加保期間，如有自墊醫療費用情事
    ，於行政程序法規定請求權期間內，依全民健康保險特殊情
    況自墊醫療費用核退作業要點規定，得於欠費繳清之日起6
    個月內，檢具醫療費用單據正本及費用明細等資料，向被告
    申請核退，原告就醫醫療給付之權益仍受保障。
四、按「被保險人分為下列6類：．．．六、第6類：．．．(二)第
    1款至第5款及本款前目被保險人及其眷屬以外之家戶戶長或
    代表」、「具有中華民國國籍，符合下列各款規定資格之一
    者，得參加本保險為保險對象：一、曾有參加本保險紀錄或
    參加本保險前4個月繼續在臺灣地區設有戶籍者。」、「符
    合第10條規定之保險對象，除第11條所定情形外，應一律參
    加本保險。」、「第5類及第6類被保險人，以其戶籍所在地
    之鄉（鎮、市、區）公所為投保單位」、「前項保險費及滯
    納金，自投保單位應繳納之日起，屆30日仍未繳納者，保險
    人得依法移送強制執行；被保險人屆150日仍未繳納者，亦
    同。」、「投保單位應於保險對象合於投保條件之日起3日
    內，向保險人辦理投保；並於退保原因發生之日起3日內，
    向保險人辦理退保。」、「保險對象不依本法規定參加本保
    險者，應處新台幣3,000元以上15,000元以下之罰鍰，並追
    溯自合於投保條件之日起補辦投保，於罰鍰及保險費未繳清
    前，暫不予保險給付。」、「本法第69條之1對第6類第2目
    被保險人於本保險實施1年後，開始適用。」分別為健保法
    第8條第1項第6款第2目，第10條第1項第1款、第11條之1、
    第14條第1項第4款、第16條、第30條第2項、第69條之1及第
    87條所明定。又「保險對象因失業、轉換工作、身分變更等
    因素造成之中斷保險情事，其中斷期間得暫以第6類第2目（
    地區人口）保險對象身分補繳保險費，如有舉證申復並經本
    局查證屬實者，再依實際身分計繳保險費。」行政院衛生署
    以85年1月12日衛署健保字第84071834號函釋示在案。
五、經查：
　(一)本件被告之代表人原為林金龍，94年5月4日變更為乙○○，
    茲由新任代表人具狀聲明承受訴訟，核無不合，應予准許，
    先為明。
  (二)本件被告90年3月20日寄發之89年5月中斷投保保險費繳款單
    ，雖有收件回執可參，惟其上送達日期無法確認，致訴願期
    間無從起算，故本案仍應從實體上審理。又全民健康保險係
    屬強制性保險，凡在國內設有戶籍，合於投保資格者，均應
    以適法身分投保及繳納保險費，且不得有中斷投保情形，合
    先敘明。
  (三)本件原告原於84年7月10日以眷屬身分在音樂生活雜誌社加
    保，於85年2月1日轉出後，並未辦理加保，迄86年1月18日
    再於承奇通商有限公司加保，即原告於85年3月1日至86年1
    月18日期間有中斷投保情形。被告於查核相關事實後，乃據
    以開計89年5月中斷投保保險費繳款單，補收其中斷投保期
    間，即85年3月至85年12月共10個月之保險費5,496元，揆諸
    前揭法條之規定，尚無不合。
  (四)又保險對象之職業狀態及身分之改變，僅其本人知之最詳，
    因此全民健康保險採申報制，當保險對象由原投保單位轉出
    後，如無職業且無眷屬可依附投保時，即屬健保法所稱第6
    類第2目被保險人，應主動至戶籍所在地之鄉（鎮、市、區
    ）公所辦理投保手續，再者，健保法係經立法院制定總統公
    布施行之法律，全國國民即有主動知悉及遵循之義務。至有
    關司法院釋字第472號解釋中所述「有關機關．．．並就保
　  險之營運（包括承保機構之多元化）、保險對象之類別、投
    保金額、保險費率、醫療給付、撙節開支及暫行拒絕保險給
    付之當否等，適時通盤檢討改進」等語，係建議未來修法之
    參考方向，並非質疑健保法之法律效力，原告舉該號解釋後
    段主張依「法不溯既往」原則，被告徵收其85至86年中斷保
    險費，無法源依據云云，顯有誤解。從而，本件原核定並無
    違誤，自應予以維持。
六、綜上所述，原處分認事用法既無違誤，審議審定及訴願決定
    予以維持，即無不合，原告仍執前詞及個人主觀之見解，請
    求撤銷訴願決定及原處分，為無理由，應予駁回。又本件依
    卷內資料，事證已臻明確，爰不經言詞辯論為判決。
據上論結，本件原告之訴為無理由，爰依行政訴訟法第233條第1
項、第98條第3項前段，判決如主文。
中　　華　　民　　國　　94　　年　　9　　 月　　30　　日
                           第一庭　法　官  陳秀
上為正本係照原本作成。
本件以訴訟事件所涉及之法律見解具有原則性者為限，始得於本
判決送達後20日內向本院提出上訴狀並表明上訴理由，如已於本
判決宣示後送達前提起上訴者，應於判決送達後20日內補具上訴
理由（均按他造人數附繕本），且經最高行政法院許可後方得上
訴。
中　　華　　民　　國　　94　　年　　9　　 月　　30　　日
 　　  　　　　　　　   　　　     書記官  呂美玲
